最高法院刑事判決　　　　　　　　　　　　　　　　九十一年度台非字第三○二號
　　上 訴 人 最高法院檢察署檢察總長
　　被　　告 甲 ○ ○ 男民.
右上訴人因被告背信案件，對於台灣高等法院中華民國八十九年十月三十一日第二審
確定判決（八十九年度上易字第六八七號，起訴案號：台灣桃園地方法院檢察署八十
五年度偵字第一一七六二號），認為部分違法，提起非常上訴，本院判決如左：
    主  文
原審關於甲○○之訴訟程序違背法令部分撤銷。
    理  由
非常上訴理由稱：「按確定之判決，係違背法令者，得提起非常上訴，又法院於調查
證據完畢後，應命檢察官、被告、辯護人就事實及法律辯論之，審判期日之訴訟程序
專以審判筆錄為證，依法應於審判期日調查之證據而未予調查者，其判決當然違背法
令。刑事訴訟法第四百四十一條、第二百八十九條第一項、第四十七條、第三百七十
九條第十款分別定有明文。復查第二審之審判，除有特別規定外，準用第一審審判之
規定，故審判長調查證據完畢，應由檢察官、被告及辯護人依次辯論，而此種關於審
判期日之訴訟程序，是否依法踐行，並應以審判筆錄為證，如調查證據完畢後，未載
命蒞庭之檢察官等辯論，其所踐行之訴訟程序，顯有違誤。另證據之證明力雖由法院
自由判斷，然證據之本身如對於待證事實不足為供證明資料，而事實審仍採為判決基
礎，則其自由判斷之職權行使，自與採證法則有違，有貴院四十四年台非字第五八號
、七十一年台上字第四○二二號判例可資參考。本件確定判決原審法院有違背法令之
處如下：一、原審八十九年十月十七日審判筆錄第十頁末行雖記載：『諭本案證據調
查完畢開始辯論，請檢察官論告』，惟該筆錄第十一頁起並未見記載檢察官論告或辯
論，顯見原審未遵守刑事訴訟法第二百八十九條第一項規定之法定程序，揆諸前揭判
例，應踐行之訴訟程序而未踐行，即有違誤；二、原判決認被告甲○○構成背信犯罪
，係採『平鎮市農會辦理會員及同戶家屬貸款處理要點（下稱貸款要點）』第三點擔
保品為保育區土地之審查載明『保育區土地徵收不一，有購買資格限制，且所有權人
不能向政府捐獻之情事發生，再者此類擔保品於債務人無法償還債務，依法訴追時無
人問津，債權確保不易，原則上應不受理』之規定，而仍予受理並准貸款，然查該貸
款要點第三點（二）之６所指保育區土地原則應不受理貸款者，係以保育區土地為公
共設施保留地者而言，本件李其住、李淑娟貸款所提供土地雖係保育區土地，惟是否
為『公共設施保留地』，原審並未調查，其對此影響被告犯罪是否成立之重要證據應
能調查而未予調查，又置此規定於不顧，逕截取『原則上不應受理』之文字，認被告
有違背任務之行為，其不僅有應於審判期日調查之證據而未予調查之違法，且與採證
法則亦有違背；三、李其住、李淑娟貸款所提供土地六十五筆之土地價值，依照貸款
當年（八十二）公告現值合計為新台幣（下同）四千五百三十五萬七千一百元，一般
貸款就公告現值加四成為一千八百一十四萬二千八百四十元，合計六千三百四十九萬
九千九百四十元，而被告服務之農會核貸六千萬元，並無超額貸款情事，況該六十五
筆土地中之六十三筆嗣因另案遭桃園縣蘆竹鄉農會聲請台灣桃園地方法院查封拍賣，
法院委託鑑定拍賣最低價格為四億三千五百二十一萬四千元，即高出本案貸放金額之
七點二倍，則被告等所為貸款行為，如何能認其有損害於平鎮市農會？雖本件因民事
執行處不肯分筆拍賣，致此鉅額價值土地不易拍定，又逢景氣低迷而難於脫手，或可
能使平鎮市農會造成損失，然依貴院五十三年台上字第二四二九號判例所示『若本人
之利益之受損害，乃基於正當原因，並非不法，則因缺乏犯罪意思要件之故，即難律
以本罪』旨意，原判決認被告所為構成背信罪，惟農會之損失既係因景氣低迷，土地
價值暴跌之客觀環境使然，應符合『正當原因』，則此項判決亦與採證之經驗法則有
違。原判決既有上述之違背法令，案經確定，且不利於被告，爰依刑事訴訟法第四百
四十一條、第四百四十三條提起非常上訴，以資救濟」等語。
本院按「調查證據完畢後，應命依左列次序就事實及法律辯論之：一、檢察官。二、
被告。三、辯護人」，為刑事訴訟法第二百八十九條第一項所明定，又依同法第三百
六十四條規定，此於第二審審判，亦有適用，且此項訴訟程序之遵守，專以筆錄證之
，亦經同法第四十七條規定甚明。故審判期日審判長於調查證據完畢後，應命由檢察
官、被告及辯護人就事實及法律依次辯論，而此項關於審判期日之訴訟程序，是否依
法踐行，並應以審判筆錄為證，如調查證據完畢後，未載命蒞庭之檢察官等辯論，其
所踐行之訴訟程序，即有違誤。且此項訴訟兩造就個案事實、法律攻防之論辯過程，
對法院心證之形成，頗具重要價值，倘有欠缺，即難謂對判決顯無影響。本件原審法
院於民國八十九年十月十七日進行審判程序，據其審判筆錄雖記載審判長「諭本案證
據調查完畢開始辯論，請檢察官論告」等語，惟緊接其下，並未見記載經到庭之檢察
官為論告或辯論，顯見原審未遵守刑事訴訟法第二百八十九條第一項規定之法定程序
，揆諸前揭說明，其訴訟程序自屬違背法令，且於判決非顯無影響。案經確定，非常
上訴意旨就此執以指摘，洵有理由，因未致適用法令違誤，應由本院僅將原審關於被
告甲○○之訴訟程序違背法令部分撤銷，以資糾正。又依平鎮市農會辦理會員及同戶
家屬貸款處理要點三之(二)擔保品類別之審查６，「分區使用編定為保育區、工業用地
、軍事使用預定地、機關、學校、道路、公路、公園、市場等公共設施預定地」，及
其註：「以上６土地徵收標準不一，有購買資格之限制，且所有權人可能向政府捐獻
之情事發生，再者此類擔保品於債務人無法清償債務，依法追訴時，無人問津，債權
確保不易，原則上應不予受理……」之規定觀之，係對於分區使用編定為保育區、工
業用地、軍事使用預定地之土地，原則上不予受理貸款。至所謂公共設施預定地，係
指機關、學校、道路、公路、公園及市場用地等而言，非謂保育區內屬公共設施預定
地，始在禁止之列。非常上訴意旨謂該要點所指保育區土地原則上應不受理貸款，係
以該保育區土地為「公共設施保留地」而言，尚屬誤會。是李其住、李淑娟提供擔保
之保育區土地，是否屬公共設施保留地，要與被告本件犯罪成否之認定無涉。況被告
與林榮芳、胡榮輝、詹光農、劉玉紅於法務部調查局桃園縣調查站調查時，已一致坦
承李其住、李淑娟提供擔保之土地均屬保育區農牧用地無訛，是原審未再調查其是否
為公共設施保留地，即無非常上訴意旨所指審判期日應調查之證據未予調查之違法情
形，猶無採證違法可言。且原確定判決理由係以李其住、李淑娟提供擔保之土地歷經
九次拍賣，底價為一億五千三百十九萬六千元，此與被告所稱係以公告地價加四成計
算，合計為六千三百多萬比較，仍高出甚多，足見所定拍賣底價並不合理，不得據此
認其足可確保債權。而金融機構放貸於人，目的係在收取利息，滋生利潤，非以現金
交換抵押品而予以拍賣取償。況該擔保之土地估價六千三百餘萬元，而貸以六千萬元
，若有數期利息不付，早逾該數額，即以法院歷經九次拍賣底價一億五千餘萬元，亦
不足清償本金、利息及違約金，顯見債款已不能確保等由，說明被告之背信行為，確
已對平鎮市農會致生損害。則此項損害既係因被告身為農會總幹事，明知上開貸款處
理要點之規定，乃故予違背准貸所造成，要無損害係無出於「正當原因」可言。非常
上訴意旨逕將農會之損害，歸諸景氣低迷及地價暴跌之客觀環境使然，乃指原審採證
違背經驗法則，即非可採。均併予敘明。
據上論結，應依刑事訴訟法第四百四十七條第一項第二款，判決如主文。
中      華      民      國    九十一    年     十一     月      七      日
                              最高法院刑事第十二庭
                                  審判長法官  張  淳  淙
                                        法官  謝  俊  雄
                                        法官  蘇  振  堂
                                        法官  張  春  福
                                        法官  張  清  埤
      右正本證明與原本無異
                                              書  記  官
中      華      民      國    九十一    年     十一     月     十三     日
